【裁判字號】    96,訴,29
【裁判日期】    970421
【裁判案由】    偽造文書等
【裁判全文】
臺灣板橋地方法院刑事判決                96年度訴字第29號
公  訴  人  臺灣板橋地方法院檢察署檢察官
被      告  甲○○原名吳泓毅.
上列被告因業務侵占等案件，經檢察官提起公訴（95年度偵緝字
第2827號），嗣因被告於本院準備程序中就被訴事實為有罪之陳
述，本院告知被告簡式審判程序之旨，並聽取當事人之意見後，
由本院合議庭裁定改由受命法官獨任依簡式審判程序進行，判決
如下：
    主  文
甲○○連續意圖為自己不法之所有，而侵占對於業務上所持有之
物，累犯，處有期徒刑壹年陸月，減為有期徒刑玖月。如附表所
示之偽造第一商業銀行存款存根聯共玖張各該「收訖戳記」欄上
偽造之「第一商業銀行樹林分行收付日期章」之印文各壹枚（共
玖枚），均沒收之。
    事  實
一、甲○○（原名吳泓毅）前於民國91年間，因偽造文書案件，
    經臺灣臺中地方法院以90年度訴字第2264號判處有期徒刑5
    月確定，並於91年10月17日易科罰金執行完畢。詎其猶不知
    悔悟，於91年12月13日起受僱於址設桃園縣桃園市○○○街
    227 巷14號2 樓之金鼎大廈管理維護股份有限公司（下稱金
    鼎公司），經金鼎公司於92年間先派任至臺北縣新莊市○○
    路801 巷6 號之臺北大都心社區（下稱「大都心社區」）擔
    任總幹事，職司收取該社區管理費之業務，負責向住戶收取
    管理費後開立三聯單收據並將其中一聯交予住戶收執，作成
    管理費收費一覽表及日報表，其竟意圖為自己不法之所有，
    並基於行使業務登載不實文書及業務侵占之概括犯意，自92
    年1 月份起至93年4 月份止，連續多次向住戶告稱可以季繳
    、半年繳等方式一次繳納，先行收取數月份之款項，再以跳
    過本應依序開立編號在前之收據而開立編號較遠之收據予繳
    費之住戶收執之方式，以取信住戶（起訴書贅載甲○○尚有
    以(一)自行向大觀印刷公司印製管理費收據，而偽造業務上製
    作之管理費收據予繳費之住戶；(二)以前已開立予其他住戶之
    舊收據編號充作新收據編號開立收據予繳費之住戶；(三)已前
    已作廢之收據編號充作新收據編號開立予繳費之住戶(四)以開
    立予原住戶之舊收據編號充作該住戶之新收據編號開立予繳
    費住戶之方式取信住戶，業經蒞庭公訴人陳稱係贅載而予以
    更正），而其收取費用後並未於該社區管理委員會日報表登
    載收款數額後存入大都心社區銀行帳戶內，僅於管理費收繳
    一覽表中填上前開較遠之收據編號，而登載不實事項於上開
    業務上製作之文書，並持向管理委員會行使，用以蒙蔽取信
    於尚未進行實質查核之管理委員、財務委員，足生損害於大
    都心社區之管理委員會及全體住戶，並以此方式多次侵占大
    都心社區管理費入己，總計達新臺幣（下同）2,450,520 元
    。嗣因大都心社區管理委員會更換保全公司，由該社區主委
    楊月貞、金鼎公司核對相關帳務後，發覺有異，始悉上情。
二、甲○○另於93年7 月1 日起（起訴書誤載為同年9 月10日)
    ，復經金鼎公司派任至位於臺北縣樹林市○○街17號「文林
    清境社區」擔任總幹事，職司發放警衛薪資及收取管理費業
    務，竟復承前業務侵占之概括犯意及另基於行使偽造私文書
    之概括犯意，於93年9 月10日其明知金鼎公司交付其轉交予
    社區警衛范紀銘之薪資應為6,912 元，竟自行偽造記載93年
    8 月范紀銘實發薪資金額為3,780 元屬私文書性質之薪資憑
    條，足生損害於金鼎公司、范紀銘，並於范紀銘之子前往代
    為領款時交付而行使之，使范紀銘之子不疑有他，僅領取3,
    780 元，差額3,132 元則由甲○○予以侵占入己。
三、再承前行使偽造私文書及業務侵占之概括犯意，而連續於94
    年1 月、2 月間，多次向文林清境社區之住戶收取管理費後
    ，原應規定於收取管理費三天內存入該社區所開立之第一商
    業銀行樹林分行開立帳號00000000000 號之帳戶，詎吳翰滄
    竟未依規定存入該帳戶內，而先於同年2 月間（起訴書略載
    為於不詳時間），前往臺北市之某刻印店，利用不知情之店
    員偽刻第一商業銀行樹林分行可調整日期之收付章，蓋用於
    如附表所示存款人收執之存款存根聯9 紙之「收訖戳記」欄
    各1 枚（共9 枚）上，用以偽造存款人收執之存款存根聯，
    並以不詳方式，偽造文林清境公寓大廈管理委員會前往第一
    商業銀行樹林分行開立帳號00000000000 號之帳戶存摺交易
    明細，用以佯裝表徵其有將存款存根聯、存摺交易明細所載
    金額存入上開帳戶，並於金鼎公司派員查核時持向查核人員
    行使，使查核人員誤以為甲○○有將收取款項存入帳戶，足
    生損害於金鼎公司、第一商業銀行及文林清境社區全體住戶
    ，實則甲○○並未將收得款項全數存入，而係以上開手法挪
    用共計339,834 元（乙○○主張之金額349,154 元，減去甲
    ○○爭執之3 紙收據上所載金額各為80元、5,280 元、3,96
    0 元，小於上開偽造存款存根聯之總額），將之侵占入己。
    嗣甲○○離職後，金鼎公司與接任大都心社區管理委員會之
    主委楊月貞核對相關帳目後，察覺帳務有異，復經范紀銘以
    電話向金鼎公司查詢其實際可領薪資數額後，發現甲○○所
    轉交之薪資有所短少，金鼎公司始查悉上情。
四、案經大都心社區主任委員楊月貞、金鼎公司代表人乙○○告
    訴臺灣板橋地方法院檢察署檢察官偵查起訴。
    理  由
一、查本件被告甲○○所犯並非死刑、無期徒刑、最輕本刑為三
    年以上有徒刑之罪或高等法院管轄第一審案件，而其於準備
    程序進行中，被告先就被訴事實為有罪之陳述，經法官告知
    簡式審判程序之旨，並聽取公訴人及被告之意見後，本院認
    適宜改依簡式審判程序進行，爰依刑事訴訟法第273 條之1
    第1 項、第284 條之1 規定，由本院合議庭以裁定由受命法
    官獨任進行簡式審判程序，合先敘明。
二、上揭事實，業據被告甲○○於偵查及本院審理時供承屬實，
    核與告訴人台北大都心社區管理委員會代表人楊月貞、金鼎
    公司代表人乙○○分別於偵訊中指訴之情節相符合，並經證
    人范紀銘於警詢中證述明確；復有告訴人大都心社區提出之
    大都心社區問題憑單整理清冊、大都心社區管理費、汽車位
    管理費收繳一覽表、大都心社區管理委員會日報表、本院95
    年度訴字第664 號民事判決；及被告之應徵人員資料暨到職
    會辦單各1 份、范紀銘之正確薪資條及偽造薪資條各1 紙、
    由范紀銘之妻呂秀娘於93年9 月23日出具之代為領取差額薪
    資之簽收單1 紙、偽造之第一商業銀行存款存根聯共9 紙、
    偽造之存摺交易明細1 份、被告償還挪用公款予文林清境社
    區26 8,636元之收據1 紙、文林社區94年1 、2 月帳目核對
    結果表2 紙、代墊款明細表、第一商業銀行樹林分行95年11
    月20日 (95) 一樹字第332 號函附94年1 月至2 月之存款明
    細分類帳等件存卷可稽，被告自白有上開證據可佐，核與事
    實相符。本案事證已臻明確，被告犯行洵堪認定。
三、刑法修正後本案法律適用之說明：
    按行為後法律有變更者，適用行為時之法律。但行為後之法
    律有利於行為人者，適用最有利於行為人之法律，刑法第2
    條第1 項定有明文，而刑法第2 條係規範行為後法律變更所
    生新舊法律比較適用之準據法，是刑法第2 條本身雖經修正
    ，但該條文既屬適用法律之準據法，本身尚無比較新舊法之
    問題，應逕適用裁判時之刑法第2 條規定以決定適用之刑罰
    法律。次按法律變更之比較適用，比較時應就罪刑有關之共
    犯、未遂犯、想像競合犯、牽連犯、連續犯、結合犯，以及
    累犯加重、自首減輕暨其他法定加減（如身分加減）與加減
    例等一切情形，綜其全部罪刑之結果而為比較；且就比較之
    結果，須為整體之適用，不能割裂分別適用各該有利於行為
    人之法律，此即法律變更之比較適用所應遵守之「罪刑綜合
    比較原則」及「擇用整體性原則」（參照最高法院24年上字
    第4634號判例、同院27年上字第2615號判例，及最高法院95
    年第八次刑事庭會議決議）。被告行為後，刑法第33條、第
    41條、第47條、第51條第5 款、第55條、第56條等規定均業
    經修正，於94年2 月2 日經總統公布，並自95年7 月1 日起
    施行（以下簡稱新刑法，修正前刑法簡稱舊刑法），茲說明
    本案新舊刑法適用情形如下：
  (一)關於罰金刑，刑法第336 條、第215 條雖未修正，惟刑法分
    則編各罪所定罰金刑之貨幣單位原為銀元，舊刑法第33條第
    5 款規定：「罰金：1 元（銀元）以上。」，而依罰金罰鍰
    提高標準條例規定，就72年6 月26日前修正之刑法部分條文
    罰金數額提高2 至10倍，其後修正者則不提高倍數，並依現
    行法規所定貨幣單位折算新臺幣條例規定，以銀元1 元折算
    新臺幣3 元。而新刑法第33條第5 款規定：「罰金：新臺幣
    1000元以上，以百元計算之。」，新刑法第33條第5 款所定
    罰金貨幣單位經修正為新臺幣後，刑法分則各罪所定罰金刑
    之貨幣單位亦應配合修正為新臺幣，為使刑法分則編各罪所
    定罰金之最高數額與刑法修正前趨於一致，乃增訂刑法施行
    法第1 條之1 ：「中華民國94年1 月7 日刑法修正施行後，
    刑法分則編所定罰金之貨幣單位為新臺幣。94年1 月7 日刑
    法修正時，刑法分則編未修正之條文定有罰金者，自94年1
    月7 日刑法修正施行後，就其所定數額提高為30倍。但72年
    6 月26日至94年1 月7 日新增或修正之條文，就其所定數額
    提高為3 倍。」。從而，刑法分則編各罪所定罰金刑之最高
    數額，於上開規定修正後並無不同，惟新刑法第33條第5 款
    所定罰金刑最低數額，較之修正前提高，自以舊刑法第33條
    第5 款規定有利於被告。
  (二)舊刑法第55條牽連犯及第56條連續犯之規定，業經新刑法刪
    除牽連犯及連續犯之規定，此刪除雖非屬犯罪構成要件之變
    更，但顯已影響行為人刑罰之法律效果，自屬法律有變更，
    而依新刑法既已刪除牽連犯及連續犯之規定，則所犯上述數
    行為依數罪併罰之規定分論併罰，則依刑法第2 條第1 項規
    定之「從舊從輕」原則，比較新、舊法結果，適用被告之行
    為時法律即舊刑法論以連續犯，以一罪論，及以牽連犯，從
    一重罪處斷，較有利於被告。
  (三)新刑法第47條第1 項規定「受『徒刑』之執行完畢，或一部
    之執行而赦免後，五年以內『故意』再犯有期徒刑以上之罪
    者，為累犯，加重本刑至二分之一。」，與舊刑法第47條規
    定「受有期徒刑之執行完畢，或受無期徒刑或有期徒刑一部
    之執行而赦免後，五年以內再犯有期徒刑以上之罪者，為累
    犯，加重本刑至二分之一。」不同，而本案被告再犯本罪既
    係出於故意，無論依修正前後刑法第47條之規定均構成累犯
    。
  (四)經綜合前述各項罪刑法律變更，整體為「從舊從輕」之比較
    結果，應一體適用被告行為時即舊刑法之規定，較有利於被
    告，合先敘明。
四、被告受僱於金鼎公司，先後擔任「大都心社區」及「文林清
    境社區」之總幹事，負責收取上開社區住戶繳交之管理費及
    發放警衛之薪資等業務，竟意圖為自己不法之所有，藉此執
    行業務機會將所收取之款項侵占入己，並為防止金鼎公司、
    上開社區管理委員會及范紀銘發現，而將收據編號不符之不
    實單據登載於其業務上作成之管理費收繳一覽表及日報表，
    及偽造上開薪資憑條、帳戶存摺交易明細、第一商業銀行樹
    林分行存款存根聯等私文書，並持以行使之以取信於人，足
    以生損害於金鼎公司、上開社區管理委員會、范紀銘及第一
    商業銀行，核其所為係犯刑法第216 條、第215 條之行使業
    務登載不實文書罪、同法第216 條、第210 條之行使偽造私
    文書罪、及同法第336 條第2 項之業務侵占罪。其偽造印章
    之行為屬偽造上開薪資憑條、帳戶存摺交易明細、存款存根
    聯等私文書之階段行為，其偽造私文書之低度行為亦為行使
    之高度行為所吸收，均不復另論。又其業務上登載不實文書
    罪，為行使之高度行為所吸收，亦不另論罪。而被告利用不
    知情之某刻印店店員偽刻第一商業銀行樹林分行可調整日期
    之收付章之犯行，係間接正犯。又被告多次行使業務登載不
    實文書、行使偽造私文書、業務侵占犯行，各係時間緊接，
    各別犯罪構成要件相同，顯均係基於概括之犯意反覆為之，
    各應依修正前刑法第56條連續犯之規定，各論以一罪並均加
    重其刑。其所犯上開連續行使業務上登載不實文書及連續行
    使偽造私文書二罪與連續業務侵占罪間，均有方法結果之牽
    連關係，依修正前刑法第55條規定，為牽連犯，應從一重之
    連續業務侵占罪處斷。查被告前於91年間，因偽造文書案件
    ，經臺灣臺中地方法院以90年度訴字第2264號判處有期徒刑
    5 月確定，並於91年10月17日易科罰金執行完畢，有臺灣高
    等法院被告前案紀錄表在卷可稽，被告於五年內再犯有期徒
    刑以上之本罪，依修正前刑法第47條規定，為累犯，應加重
    其刑，並依法遞加重之。爰審酌被告有上述前科，素行非佳
    ，其犯罪之動機、目的、手段、侵占業務上所持有之管理費
    及應發放薪資總計高達2,793,486 元、且侵占期間甚長及次
    數非少，對各該被害人所生財產上之損害非小，雖於犯後坦
    承犯行，惟一再虛應將分期賠償被害人損失，卻藉故拖延，
    迄今僅賠償金鼎公司大部分侵占款項，然尚未賠償告訴人大
    都心社區所受之鉅額損失以達成和解等一切情狀，量處如主
    文所示之刑，以資懲儆。又中華民國九十六年罪犯減刑條例
    業經立法院制定，並業經總統於96年7 月4 日公布，自96
    年7 月16日起生效，茲因被告為上開犯行之犯罪時間均係在
    96年4 月24日以前，合於減刑條件，應依中華民國九十六年
    罪犯減刑條例第2 條第1 項第3 款、第7 條之規定，減刑如
    主文所示之減得之刑。
五、被告利用不知情之刻印店店員偽造之「第一商業銀行樹林分
    行收付日期章」，雖係供被告犯本件行使偽造私文書罪所用
    之物，惟並未扣案，且被告供稱業已滅失，復查無確切證據
    證明該枚印章尚存在，故為免日後執行困難，爰不併予諭知
    沒收。另被告偽造之薪資憑條、存摺交易明細、第一商業銀
    行存款存根聯9 張，係被告犯本罪所用之物，惟已分別交付
    予范紀銘、文林清境社區管理委員會收執，並非被告所有，
    自無從併予宣告沒收；至於上開存款存根聯9 張各該「收訖
    戳記」欄上偽造之「第一商業銀行樹林分行收付日期章」印
    文各1 枚（共9 枚），不問屬於犯人與否，均依刑法第219
    條規定宣告沒收之。
據上論斷，應依刑事訴訟法第273 條之1 第1 項、第299 條第1
項前段，刑法第2 條第1 項前段、修正前刑法第56條、刑法第21
6 條、第210 條、第215 條、第336 條第2 項、修正前刑法第47
條、第55條、刑法第219 條，刑法施行法第1 條之1 第1 項、第
2 項前段，中華民國九十六年罪犯減刑條例第2 條第1 項第3 款
、第7 條，判決如主文。
本案經檢察官江祐丞到庭執行職務。
中    華    民    國    97    年    4     月    21    日
                  刑事第十一庭  法  官  林淑婷
右正本證明與原本無異
如不服本判決應於送達後十日內向本院提出上訴狀
                                書記官  林金良
中    華    民    國    97    年    4     月    21    日
附錄本案論罪科刑法條全文：
中華民國刑法第210條
（偽造變造私文書罪）
偽造、變造私文書，足以生損害於公眾或他人者，處5 年以下有
期徒刑。
中華民國刑法第215條
（業務上文書登載不實罪）
從事業務之人，明知為不實之事項，而登載於其業務上作成之文
書，足以生損害於公眾或他人者，處3 年以下有期徒刑、拘役或
5 百元以下罰金。
中華民國刑法第216條
（行使偽造變造或登載不實之文書罪）
行使第210 條至第215 條之文書者，依偽造、變造文書或登載不
實事項或使登載不實事項之規定處斷。
中華民國刑法第336條
（公務公益侵占罪、業務侵占罪）
對於公務上或因公益所持有之物，犯前條第1 項之罪者，處1 年
以上7 年以下有期徒刑，得併科5 千元以下罰金。
對於業務上所持有之物，犯前條第1 項之罪者，處6 月以上5 年
以下有期徒刑，得併科3 千元以下罰金。
前二項之未遂犯罰之。
 ┌───────────────────────────────┐
 │附表：(偽造之第一商業銀行存款存根聯)                          │
 ├──┬──────┬───────┬──────┬──────┤
 │編號│戶        名│存款存根聯「收│存 入 金 額 │備       註 │
 │    │            │訖戳記」欄上以│（單位：元）│（偽造之「第│
 │    │            │偽造之「第一商│            │一商業銀行樹│
 │    │            │業銀行樹林分行│            │林分行收付日│
 │    │            │收付日期章」所│            │期章」印文之│
 │    │            │蓋印之日期    │            │數目）      │
 ├──┼──────┼───────┼──────┼──────┤
 │ 1  │文林清境公寓│94.01.04      │   31,797   │1枚         │
 │    │大廈管理委員│              │            │            │
 ├──┼──────┼───────┼──────┼──────┤
 │ 2  │同上        │94.01.11      │   45,337   │同上        │
 ├──┼──────┼───────┼──────┼──────┤
 │ 3  │同上        │94.01.14      │   14,948   │同上        │
 ├──┼──────┼───────┼──────┼──────┤
 │ 4  │同上        │94.02.01      │   46,129   │同上        │
 ├──┼──────┼───────┼──────┼──────┤
 │ 5  │同上        │94.02.01      │   56,643   │同上        │
 ├──┼──────┼───────┼──────┼──────┤
 │ 6  │同上        │94.02.02      │   58,431   │同上        │
 ├──┼──────┼───────┼──────┼──────┤
 │ 7  │同上        │94.02.03      │   22,186   │同上        │
 ├──┼──────┼───────┼──────┼──────┤
 │ 8  │同上        │94.02.05      │   49,904 （│同上        │
 │    │            │              │起訴書附表誤│            │
 │    │            │              │載為25,446）│            │
 ├──┼──────┼───────┼──────┼──────┤
 │ 9  │同上        │94.02.16      │   25,446 （│同上        │
 │    │            │              │起訴書附表誤│            │
 │    │            │              │載為49,904）│            │
 ├──┴──────┴───────┴──────┼──────┤
 │                              總計：350,821元   │共9枚       │
 └────────────────────────┴──────┘


司法院資訊處製作；財團法人民間司法改革基金會備份。
